【裁判字號】    99,重上,528
【裁判日期】    991221
【裁判案由】    給付補償金
【裁判全文】
臺灣高等法院民事判決                 99年度重上字第528號
上  訴  人  魏清澤
參  加  人  丘蓉翠
被 上訴 人  魏趨然
            魏清淳
上列當事人間請求給付補償金事件，上訴人對於中華民國99年6
月30日臺灣新竹地方法院99年度重訴字第11號第一審判決提起上
訴，本院於99年12月7日言詞辯論終結，判決如下：
    主      文
上訴駁回。
第二審訴訟費用由上訴人負擔。
    事實及理由
甲、程序方面：
    本件被上訴人魏清淳經合法通知，無正當理由，未於言詞辯
    論期日到場，核無民事訴訟法第386條所列各款情形，爰依
    上訴人之聲請，由其一造辯論而為判決。
乙、實體方面：
一、被上訴人起訴主張：兩造之父魏早賜於民國（下同）50年間
    購置坐落新竹市○○段304地號土地（下稱系爭304地號土地
    ），因慮及節稅問題，乃以當時年紀尚小之被上訴人魏清淳
    （長男）及上訴人魏清澤（次男）為登記名義人，斯時上訴
    人魏趨然（三男）尚未出生。85年間，上訴人邀同伊等於系
    爭304地號土地合建房屋，惟因兩造就合建之條件遲未能達
    成協議，乃協議由被上訴人魏清淳將其應有部分二分之一移
    轉登記予上訴人之妻丘蓉翠，由上訴人夫妻自行於其上興建
    建物。至於伊等原先就系爭304地號土地可分得之權利，則
    待魏早賜過世辦理繼承時，由伊等就魏早賜之遺產即坐落新
    竹市○○段第616、616-1地號土地（下稱系爭美山段土地）
    辦理繼承登記，雙方再就上開所分得財產互相找補，上訴人
    應拋棄繼承。然為預防魏早賜過世後，上訴人否認伊等對系
    爭304地號土地之權利，致三兄弟就前開分產約定發生爭議
    ，上訴人乃於85年10月3日在父親魏早賜及母親魏王英之
    見證下立具承諾書，載明「為本人先取得中華路2段84號土
    地（按即系爭304地號土地）共47.5坪，將來分香山的土地
    時，願以分時的市價乘以47.5坪的價款總值，扣回的部分總
    值分給兄魏清淳和弟魏趨然二人」等語（下稱系爭承諾書）
    ，其計算方式係以魏早賜過世時之時點為基準，比較上訴人
    所分得系爭304地號土地之價值及伊等繼承系爭美山段土地
    之價值，由分得價值較高之人找補差額於分得價值較少之一
    方。嗣魏早賜於97年10月29日過世後，上訴人本應依系爭承
    諾書內容履行，由伊等及訴外人魏王英繼承系爭美山段土
    地，上訴人應拋棄繼承，雙方再依照魏早賜死亡之時點為土
    地價值計算基準，互相計算價值找補。惟上訴人非但拒不履
    行承諾，經伊等以存證信函通知後，仍不願配合辦理拋棄繼
    承，且不願配合辦理系爭土地鑑價相關事宜，嗣因已逾上訴
    人拋棄繼承之法定期限，依法不得再辦理拋棄繼承，伊等迫
    於無奈，日後只得就被繼承人魏早賜之遺產依照全體繼承人
    （含上訴人）繼承登記，就上訴人先分得之系爭304地號土
    地，則依承諾書之約定各請求土地價值之三分之一。而系爭
    304地號土地之價值，經原法院囑託歐亞不動產估價師按起
    訴時估價結果為1,458萬2,500元，其三分之一之價值為486
    萬833元，雖經本院囑託同一不動產估價師按魏早賜繼承發
    生時估價結果為1,463萬元，其三分之一之價值為487萬6,66
    6元，被上訴人仍依承諾書之約定，求為命上訴人應給付伊
    等各486萬833元及自民事辯論意旨狀繕本送達翌日起至清償
    之日止按年息百分之五計算利息之判決。
二、上訴人則以：伊於85年10月間固簽立系爭承諾書，但當時系
    爭承諾書上僅有上訴人及先父魏早賜之簽名，並無魏王英
    及被上訴人之簽名（下稱原承諾書），且原承諾書之字句並
    無任何之增刪，然被上訴人提出之系爭承諾書卻將「和南門
    街」四字刪除及有魏早賜之印文，該刪除及印文，顯係事後
    所偽造或變造。原承諾書既係伊所書立，如有任何之增、刪
    修改，皆應由伊本人親自為之，始生修改後之效力，被上訴
    人提出之系爭承諾書，既非由伊本人刪改，其效力自不能及
    於伊。則被上訴人僅能依原承諾書之內容而為請求辦理，自
    不得以他人事後增刪修改之系爭承諾書內容而為主張。又伊
    於85年10月3日簽立原承諾書之真意，係因伊雖已先取得系
    爭304地號土地，但兩造之父母尚有坐落香山（香山區○○
    段616、616之1、617、617-1、617-2）及南門街（南門段二
    小段243- 2、243-4、243-6）等土地，將來就上開土地辦理
    繼承分產時，再連同伊已先取得之系爭304地號土地，併同
    計價，如伊有多分得遺產總值，再將多得部分，分予被上訴
    人，此參諸原承諾書文義，即可知之。被上訴人既係依系爭
    承諾書為請求權基礎，自應依原承諾書之記載內容辦理，惟
    兩造之母魏王英現尚健在，香山區○○段之617、617-1、
    617-2地號及南門段二小段243-2、243-4、243-6地號等土地
    ，仍屬魏王英所有，兩造尚不得繼承取得，是依原承諾書
    之全部意旨，顯然分產之條件未成就或期限未屆至，被上訴
    人貿然提起本訴，並請求高額補償金，於法不合。況香山和
    南門街之土地既尚未分業，自無從計算找補，倘被上訴人得
    先行為本件請求，爾後被上訴人多分得香山及南門街之土地
    時，則伊復須向被上訴人追訴返還，如此豈是事理之常？退
    而言之，被上訴人既主張伊應就被繼承人魏早賜所遺系爭美
    山段土地拋棄繼承，而由被上訴人分得該部分土地，依理、
    依法被上訴人應先請求取得該土地並行鑑價，鑑價結果如有
    不足，再依系爭承諾書之意旨向伊主張，如有超過，亦應找
    補予伊。且如依上述原則分產，爾後兩造就母親魏王英位
    於香山及南門街之不動產辦理分業時，如有多取得之人，仍
    應計價返還予少分得之人。另伊於85年間簽立原承諾書後，
    兩造之父母自87年起即將其等所有之不動產出租收入交由被
    上訴人收取，或以給予現金方式予以補貼，伊則分文未取，
    依民法第1173條之規定，被上訴人於此期間所收取之租金及
    現金，亦應於分產時將其總值予以扣回，並與伊先分得之土
    地價值併同計算，始符公平。詎被上訴人偽造或變造及蓄意
    扭曲原承諾書之內容，並據以訴請伊給付補償金並逼使伊拋
    棄繼承，顯非事理之平。抑且，就現況而言，伊就被繼承人
    魏早賜之遺產僅依民法規定分得四分之一，被上訴人卻已自
    兩造之父母獲得優厚之現金補貼，而兩造就母親魏王英之
    財產亦尚未分產，此等情事與伊所簽立之原承諾書內容完全
    不符，伊自無履行給付補償金之義務等語，資為抗辯。
三、參加人則稱：伊取得系爭304地號土地應有部分二分之一，
    已給付價金予伊之公公，伊不知上訴人立有系爭承諾書，亦
    不同意該承諾書之內容等語。
四、原審為上訴人敗訴判決，上訴人不服提起上訴，並於本院聲
    明：(一)原判決廢棄。(二)被上訴人在第一審之訴及假執行之聲
    請均駁回。(三)如受不利判決，願供擔保請准宣告免為假執行
    。被上訴人則於本院答辯聲明：上訴駁回。
五、兩造不爭執之事項：
(一)、上訴人於85年10月3日曾書立系爭承諾書，由兩造之父魏早
    賜為見證人。上訴人書立承諾書時，承諾書載有「和南門街
    」字樣。
(二)、系爭304地號土地原為魏早賜所有，以魏清淳、魏清澤之名
    義辦理所有權登記。嗣於85年間兩造因就系爭304地號土地
    之合建條件無法協議，乃由上訴人書立系爭承諾書，被上訴
    人魏清淳將其應有部分二分之一移轉登記與上訴人之妻丘蓉
    翠，由上訴人夫妻自行於系爭304地號土地上興建1814至181
    9等建號建物。
(三)、兩造之父魏早賜於97年10月29日死亡，遺有新竹市○○段61
    6、616-1地號土地之不動產。
(四)、系爭304地號土地於本件訴訟繫屬時，即98年6月間之市價，
    經原審委託不動產估價師鑑定估價為1,458萬2,500元。惟魏
    早賜死亡時即97年10月29日之市值，經本院囑託原審所委託
    不動產估價師補充鑑定之估價結果為1,463萬元。
六、兩造之爭點及論據：
    查被上訴人主張上訴人於85年10月3日在兩造之父魏早賜及
    母親魏王英見證下立具系爭承諾書，魏早賜於97年10月29
    日過世後，上訴人應依系爭承諾書內容履行，詎上訴人非但
    拒不履行承諾，經催告後仍不願配合辦理拋棄繼承，嗣因逾
    拋棄繼承之法定期限，依法不得再辦理拋棄繼承，日後只得
    就被繼承人魏早賜之遺產依全體繼承人（含上訴人）繼承之
    方式辦理繼承登記，是就上訴人先分得之系爭304地號土地
    ，伊等得依承諾書之約定，各請求上訴人給付土地價值三分
    之一即486萬833元本息等。惟上訴人否認其事，並以上開情
    詞置辯，是本件兩造間之重要爭點厥為：(一)系爭承諾書經刪
    除「和南門街」等字樣，對上訴人是否仍有拘束力？(二)上訴
    人辯稱系爭承諾書之條件尚未成就或期限尚未屆至，無庸扣
    回系爭304地號土地價款，有無理由？(三)被上訴人依系爭承
    諾書請求上訴人各給付486萬833元本息，有無理由？茲分述
    如下：
(一)、系爭承諾書經刪除「和南門街」等字樣，對上訴人是否仍有
    拘束力：
１、上訴人書立系爭承諾書時，原係載明「為本人先取得中華路
    2段84號土地共47.5坪，將來分香山和南門街的土地時，願
    以分時的市價乘47.5坪的價款總值，扣回的部分總值分給兄
    魏清淳和弟魏趨然二人。」等語（見原審卷第17頁），惟因
    系爭承諾書中「和南門街」等字樣被刪除，上訴人乃辯稱系
    爭承諾書係經偽造變造，該刪除「和南門街」字樣，對其不
    生效力，仍應依原承諾書之意思，俟魏王英名下之香山、
    南門街土地亦生繼承之事實時，依承諾書扣回系爭304地號
    土地價值給被上訴人之條件才成就或期限才屆至時云云。然
    查，刪除上開「和南門街」字樣之原因及情狀，業經兩造之
    母魏王英於原審證稱：「（問：85年10月3日被告(即上訴
    人)立原證三之承諾書時，證人有無在場？）有在場。我先
    生及三個兒子。『和南門街』這幾個字因我不同意，所以我
    先生就畫掉，並在畫掉的地方蓋章。」、「刪除是85年同一
    天10月3日刪的（後改稱日期不記得），因為是我的，我不
    同意，所以我先生就不能同意。地點在香山的房子裡面，地
    址我忘記了。在場的人是我，我先生及三個兒子，承諾書是
    請相對人（按即上訴人）寫的，304地號土地應由三個兒子
    即兩造分，但由相對人先蓋房子，日後還是要把土地給聲請
    人（按即被上訴人），以後要照市價給聲請人。原本香山還
    有一個土地，我先生意思要把其香山土地給聲請人，中央段
    的房子(應係土地之誤)給相對人，但相對人說不要這個方案
    ，現在也因此無法辦理繼承。」、「（問：相對人有無同意
    刪除『和南門街』字樣？）相對人自己簽名的，相對人有同
    意才寫名字。寫好承諾書相對人簽名，我先生才刪除並蓋章
    ，我先生有簽名。我先生刪除的日期我不記得了，時間已經
    很久。相對人簽名就是同意的意思。畫掉的時候相對人有同
    意，如相對人不同意，聲請人不會蓋章讓相對人在304地號
    土地上蓋房子，所以相對人有同意。我確定相對人有同意刪
    除和南門街的字樣，否則聲請人不會蓋章讓相對人蓋房子。
    立承諾書是只處理我先生的部分。」、「（問：『和南門街
    』四個字刪除，如相對人同意，為何不叫相對人自己簽名及
    刪除？）是我先生的主意。當時是我先生的財產，所以有權
    利作決定，我先生也不同意南門街一起分。因為是我先生當
    主持人，要三個兒子分配，因為我先生當證人刪除『和南門
    街』。魏早賜過世後，我和聲請人兩人才在承諾書上簽名，
    是我叫聲請人簽的，因為要處理繼承問題。」等語明確（見
    原審卷第46頁背面至第47頁）。且經本院以肉眼核對系爭承
    諾書於刪除「和南門街」後，所增載之「剔除肆字」字樣與
    魏早賜之簽名筆勢、力道相似，堪信係兩造之父魏早賜生前
    所載，雖上訴人否認該筆跡係魏早賜所為，惟其所舉諸多聲
    請鑑定之文件當中，僅該阿拉伯數字「5」及國字「除」即
    與系爭承諾書上之阿拉伯數字「5」及國字「除」相去甚遠
    ，遑論其他，是此承諾書上「和南門街劃線刪除」及「剔除
    肆字85、10、6」等即無再送請鑑定之必要。魏早賜既為系
    爭304地號土地之實際所有人，則其因上訴人(含上訴人以其
    配偶丘蓉翠名義由被上訴人魏清淳所移轉登記之應有部分)
    先取得系爭304地號土地，為確保另二子即被上訴人於系爭
    304地號土地上之權益，自有命上訴人書立系爭承諾書之權
    限，嗣因證人魏王英反對將其所有南門街土地納入，故而
    決定刪除「和南門街」等字並加載「剔除肆字85、10、6」
    等字樣，即無違反經驗法則。
２、上訴人雖辯稱系爭承諾書係遭偽造或變造，證人魏王英所
    為證述係出於偽證云云，並據以對被上訴人提起刑事偽造文
    書告訴，現由臺灣新竹地方法院檢察署99年度他字第425號
    乙案偵查中。惟如上所述，「和南門街」等字樣之刪除，既
    係出於證人魏王英之堅持，且經上訴人同意後，由魏早賜
    所為，即與被上訴人無涉，而證人魏王英及被上訴人雖係
    魏早賜過世後再於系爭承諾書末尾新簽「見證人：魏王英
    、魏清淳、魏趨然」等字樣，惟並未變異系爭承諾書之內容
    ，且證人魏王英既證稱上訴人書立系爭承諾書時其等均在
    場，則其等為與聞之情於系爭承諾書見證，如何能謂偽造或
    變造？此外，上訴人復無其他任何事證足資證明「和南門街
    」等字樣之刪除係被上訴人所為，自難認上訴人所簽立之系
    爭承諾書遭被上訴人偽造或變造。另證人魏王英係兩造之
    母親，並無證據顯示對於被上訴人有所偏頗，且其就魏早賜
    生前處理已登記為上訴人及上訴人配偶名下之系爭304地號
    土地，亦無任何利害關係，甚而拋棄其對系爭304地號土地
    原得以繼承人身分按應繼分比例繼承之權益，而讓兩造按三
    分之一比例分配，於上訴人而言，並無不利益，是其所為證
    言，並無齟齬之處。再者，「和南門街」等字樣之刪除，既
    係出於證人魏王英之堅持，且經上訴人同意後，魏早賜始
    簽名蓋章於系爭承諾書，則證人魏王英對魏早賜刪除「和
    南門街」等字樣之日期，前後表達雖未見一致，亦不影響其
    證言之真實性。上訴人空言指摘證人魏王英所為證詞係偽
    證云云，誠非有據。
(二)、上訴人辯稱系爭承諾書之條件尚未成就或期限尚未屆至，其
    無庸扣回系爭304地號土地價款，有無理由：
１、系爭304地號土地既屬魏早賜所有，則依魏早賜刪除「和南
    門街」字樣之意，當可推知魏早賜認上訴人須將系爭304地
    號土地之價值扣還被上訴人之時點，係其名下坐落美山段土
    地發生繼承事由時，而非連同魏王英名下之南門街等不動
    產均生繼承情事時，始須進行扣還。上訴人原先固係以父母
    雙方名下之香山及南門街土地均發生繼承時，始願扣還系爭
    304地號土地各三分之一價值給被上訴人之意而簽立系爭承
    諾書，惟因系爭304地號土地、美山段土地均屬魏早賜所有
    ，魏早賜本得自由處分，無須上訴人同意，自得指定待其名
    下香山土地發生繼承之事實時，由兩造進行系爭304地號土
    地之找補。惟魏王英名下之南門街等不動產，既不同意於
    魏早賜處理系爭304地號土地時一併處理，即非魏早賜所得
    置喙，亦非兩造所得左右。況魏王英就其名下之南門街等
    不動產，亦可於生前捐贈他人或為其他處分，並非一定須由
    兩造於繼承事實發生時予以均分繼承，依魏王英之證言觀
    之，亦有可能日後兩造均無魏王英之財產可供繼承，故上
    訴人辯稱應待魏王英之財產一併發生繼承之事實時，始須
    就系爭304地號土地之價值進行找補，顯與事實不符。證人
    魏王英既不同意將其名下南門街不動產納入上訴人扣還系
    爭304地號土地價值時之考量條件，且系爭304地號土地之實
    際所有人魏早賜既已將上訴人原意書立「和南門街」字樣之
    語句刪除，則上訴人仍辯稱須待魏王英之財產一併為繼承
    分配時，始願將系爭304地號土地之價值扣還被上訴人云云
    ，即非可取。
２、經查魏早賜於97年10月29日死亡，其所有坐落美山段616、6
    16-1地號土地，因所有繼承人即魏王英及兩造均未拋棄繼
    承，亦未辦理繼承登記，而屬兩造及魏王英公同共有，為
    兩造所不爭執，且有上開二筆土地之登記謄本附卷可考(見
    本院卷第183、184頁)；而上訴人於原審自行囑託宸煇不動
    產估價師鑑定上開616地號土地之價值即達5,417萬4,120元
    ，有外放之該不動產估價報告書可稽，616-1地號土地以相
    同標準估價，亦值4萬4,673元，合計該二筆土地共值5,421
    萬8,793元。上訴人既未拋棄上開二筆土地之繼承，則該二
    筆土地按兩造及魏王英應繼分各四分之一計算，每人即可
    分得1,355萬4,698元，足見上訴人就此可得之繼承利益即達
    1,355萬4,698元，並未較被上訴人減少。而系爭304地號土
    地經本院囑託歐亞不動產估價師鑑定結果為1,463萬元，其
    三分之一之價值為487萬6,666元（見本院外放估價報告書）
    ，相較之下，上訴人卻取得系爭304地號土地之全部利益（
    原登記上訴人名下之應有部分二分之一及被上訴人魏清淳依
    協議將其應有部分二分之一移轉登記予上訴人之妻丘蓉翠名
    下)，是就超出其應得之三分之一以外之土地價值，自應依
    承諾書之約定，於魏早賜死亡發生繼承之事實時將系爭304
    地號之土地價值扣還被上訴人。雖上訴人辯稱系爭承諾書上
    未載明以金錢扣還云云，惟系爭304地號土地並非空地，而
    係上訴人用以興建房屋之基地，是發生扣還情事時，自是無
    法就土地為之，此乃上訴人立下系爭承諾書時所明知之狀況
    ，則其再事爭執非以金錢扣還，當屬臨訟飾卸之詞，要難置
    信。至上訴人另辯稱被上訴人受有父母親之現金及汽、機車
    之贈與，應依民法第1173條予以歸扣云云。惟查本件被上訴
    人起訴之請求權基礎乃系爭承諾書，並非請求分割魏早賜之
    遺產，上訴人於本訴中主張依民法第1173條之規定歸扣，即
    與有未合。至參加人所稱伊取得系爭304地號土地應有部分
    二分之一，已給付價金予伊之公公云云。則未見舉證以實其
    說，自非以對價取得系爭304地號土地應有部分二分之一產
    權之人，充其量僅係上訴人指定登記名義人而已，是其抗辯
    ，並非可採。又參加人既僅係上訴人所指定之登記名義人而
    已，則上訴人是否立有承諾書或如何立承諾書，即非參加人
    所得置喙，是否知悉上訴人立有系爭承諾書，或是否同意系
    爭承諾書之內容，並不影響該承諾書之效力。
３、揆諸上揭說明，系爭承諾書經魏早賜刪除「和南門街」等字
    樣，對上訴人仍有拘束力。上訴人以承諾書之條件尚未成就
    或期限尚未屆至，其無庸扣回系爭304地號土地價款等語為
    辯，即非可取。
(三)、被上訴人依系爭承諾書請求上訴人各給付486萬833元本息，
    有無理由：
１、承前所述，上訴人既書立系爭承諾書，承諾於香山土地發生
    繼承之事實時，將扣還被上訴人於系爭304地號土地之價值
    ，而魏早賜名下之美山段616、616之1地號土地並已發生繼
    承事由，而由魏王英及兩造繼承，則系爭承諾書之條件即
    已成就。被上訴人依系爭承諾書之約定，請求上訴人依繼承
    事實發生時市價扣還系爭304地號土地價值予被上訴人，即
    屬有據。
２、又依系爭承諾書所載「願以分時的市價乘47.5坪的價款總值
    ，扣回的部分總值分給兄魏清淳和弟魏趨然二人。」之文義
    觀之，應認被上訴人主張系爭承諾書係以兩造繼承魏早賜遺
    產之時點進行金錢找補等語為可採，上訴人辯稱系爭承諾書
    非以金錢為找補而係欲以土地為找補云云，自非可採。
３、次查上訴人依系爭承諾書應扣回系爭304地號土地價值與被
    上訴人之時點，既係魏早賜發生繼承事實之際，且上訴人就
    魏早賜所遺系爭美山段土地業與被上訴人及魏王英共同繼
    承，則上訴人自應依系爭承諾書就系爭304地號土地按繼承
    發生時之市值對被上訴人進行補償。本院囑託歐亞不動產估
    價師事務所就系爭304地號土地於魏早賜發生繼承事實時即
    97年10月29日之價值為鑑定，經鑑定結果認當時之價值約為
    1,463萬元，有該公司99年12月6日EAＺ0000000000號估價報
    告書可稽（見本院外放估價報告書），則依系爭承諾書之約
    定，被上訴人得請求上訴人各給付系爭304地號土地市值三
    分之一即487萬6,666元（即14,630,0003=4,876,666，小
    數點以下不計），茲被上訴人僅請求上訴人各給付486萬833
    元及自送達民事辯論意旨狀之翌日即98年11月10日起至清償
    日止按年息百分之五計算之利息，尚未逾上開得請求之範圍
    ，是其等請求即非無據。
七、綜上所述，被上訴人依系爭承諾書之約定請求上訴人給付各
    486萬833元本息，洵屬正當，應予准許。原審為上訴人敗訴
    之判決，核無違誤。上訴意旨指摘原判決不當，求予廢棄改
    判，為無理由，應予駁回。又本件事證已臻明確，兩造其餘
    之攻擊或防禦方法及未經援用之證據，經斟酌後認均不足影
    響判決之結果，無再逐一論駁之必要；且上訴人於原審委任
    之代理人洪大明律師就系爭承諾書除「和南門街」與「日期
    後之見證人欄」記載外，並不爭執其真正(見原審卷第37頁
    )，是本院亦無再命被上訴人提出系爭承諾書鑑定之必要，
    併此敘明。
八、據上論結，本件上訴為無理由，依民事訴訟法第449條第1項
    、第463條、第385條第1項前段、第78條，判決如主文。
中    華    民    國    99    年    12    月    21    日
                    民事第三庭
                        審判長法  官  林敬修
                              法  官  張靜女
                              法  官  黃豐澤
正本係照原本作成。
上訴人如不服本判決，應於收受送達後20日內向本院提出上訴書
狀，其未表明上訴理由者，應於提出上訴後20日內向本院補提理
由書狀（均須按他造當事人之人數附繕本）上訴時應提出委任律
師或具有律師資格之人之委任狀；委任有律師資格者，另應附具
律師資格證書及釋明委任人與受任人有民事訴訟法第466條之1第
1項但書或第2項（詳附註）所定關係之釋明文書影本。如委任律
師提起上訴者，應一併繳納上訴審裁判費。
中    華    民    國    99    年    12    月    21    日
                              書記官  江采廷
附註：
民事訴訟法第466條之1（第1項、第2項）：
對於第二審判決上訴，上訴人應委任律師為訴訟代理人。但上訴
人或其他法定代理人具有律師資格者，不在此限。
上訴人之配偶、三親等內之血親、二親等內之姻親，或上訴人為
法人、中央或地方機關時，其所屬專任人員具有律師資格並經法
院認為適當者，亦得為第三審訴訟代理人。

司法院資訊處製作；財團法人民間司法改革基金會備份。
